【裁判字號】    95,交抗,798
【裁判日期】    951031
【裁判案由】    違反道路交通管理處罰條例
【裁判全文】
臺灣高等法院交通事件裁定             95年度交抗字第798號
抗  告  人
即移送機關  交通部公路總局臺北區監理所
受 處 分人  甲○○
上列抗告人因受處分人違反道路交通管理處罰條例案件，不服臺
灣臺北地方法院，中華民國九十五年八月三十日所為裁定（原審
案號：九十五年度交聲字第二０一號），提起抗告，本院裁定如
下：
    主  文
抗告駁回。
    理  由
一、原裁定意旨略以：本件受處分人甲○○於民國九十一年十一
    月二十三日下午十一點零五分，行經速限五十公里之東勢臺
    八線四點五公里處，以超過最高時速公里二十公里以上之速
    度行駛，經臺中縣政府警察局以受處分人違反道路交通管理
    處罰條例第四十條第一項規定逕行舉發，並據以裁處罰鍰新
    臺幣二千四百元。按道路交通管理事件統一裁罰基準及處理
    細則第十一條規定行為人違反該條例，應填製舉發違反道路
    交通管理事件通知單，第四十一條第一項亦規定除有繼續調
    查之必要外，應使用違反道路交通管理事件裁決書即時裁決
    之程序，亦即除通知書之掣發外，尚有裁決之後續處分行為
    ，舉發違反道路交通管理事件通知單上亦載明期限內自動繳
    納之違規罰款數額、及逾期加重處罰等字樣，揆諸大法官會
    議釋字第四二三號解釋理由書意旨，係屬行政處分。依據行
    政程序法相關規定，舉發違反道路交通管理事件通知單既屬
    行政處分，且係以書面為之，自應於送達受處分人知悉時生
    效，亦即原處分機關於九十三年四月二十一日寄存於雙城郵
    局時（有臺中縣政府警察局送達證書一份可參）生效，而該
    通知單寄送之地點既為受處分人之戶籍地址無誤，應屬已合
    法送達。復按道路交通管理處罰條例第九十條前項規定，違
    反本條例之行為，自行為成立之日起；行為有連續或繼續之
    狀態者，自行為終了之日起，逾三個月不得舉發，其目的為
    諭令行政機關儘早行使國家對人民交通違規事件之裁罰權，
    避免處罰關係長期處於不確定之狀態。本件違規時間為九十
    一年十一月二十三日，通知單掣發之時間則為同年十一月二
    十八日，卻遲至九十三年四月二十一日始送達受處分人，則
    該通知單既於送達時生效，顯已逾三個月期間，參照上開說
    明，因認受處分人之異議為有理由，應由原法院將原處分撤
    銷，並諭知受處分人不罰。
二、抗告意旨略以：按道路交通管理處罰條例第九十條固有規定
    「違反本條例之行為，自行為成立之日起；行為有連續或繼
    續之狀態者，自行為終了之日起，逾三個月不得舉發」，惟
    上開規定係為規範舉發機關應於三個月完成舉發違反道路交
    通管理事件程序而言，此程序上訂定一定之期間讓行政機關
    為一定之作為，乃係於舉發過程中藉由一定期間之規範而保
    障合法性；同條例第七條之一規定對於違反本條例之行為者
    ，民眾得敘明違規事實或檢具違規證據資料，向公路主管或
    警察機關檢舉，經查證屬實者，應即舉發，依上開說明，舉
    發之意係指過程而言，況道路交通管理處罰條例第九十條僅
    載明逾三個月不得舉發，並無規定應送達於違規人，設若當
    事人連續遷址，處分機關查證中勢必亦生逾三個月無法送達
    即不能處罰之結果，殊有未洽，是抗告人認就舉發程序上應
    無違誤等語。
三、按本法所稱行政處分，係指行政機關就公法上具體事件所為
    之決定或其他公權力措施而對外直接發生法律效果之單方行
    政行為，行政程序法第九十二條第一項定有明文。
    而道路交通管理處罰條例第九條第一項前段規定：本條例所
    定罰鍰之處罰，受處罰人接獲違反道路交通管理事件通知單
    後，於十五日內得不經裁決，逕依第九十二條第三項之罰鍰
    基準規定，向指定之處所繳納結案。
    查本件舉發違反道路交通管理事件通知單上既載明，受處分
    人違規之事實、違反之法條、得於期限內自動繳納罰鍰及不
    服舉發之救濟途徑等字樣，依前揭說明，該通知單自為行政
    處分。
四、次按行政處分發生效力前提有三：首先須具備行政處分之要
    素，如果欠缺則可能為私法行為，亦可能為他種行政行為；
    其次須使相對人知悉，其方法包括：告知、送達或公告；其
    三須非當然無效之行政處分，若非無效而僅屬得撤銷者，在
    未經撤銷前對其效力不生影響（參見吳庚著，行政法之理論
    與實用第三七０頁）。
    再按，行政機關為行政行為時，除法律另有規定外，應依行
    政程序法規定為之。另書面之行政處分，應送達相對人及已
    知之利害關係人；書面以外之行政處分，應以其他適當方法
    通知或使其知悉。又書面之行政處分自送達相對人及已知之
    利害關係人起；書面以外之行政處分自以其他適當方法通知
    或使其知悉時起，依送達、通知或使知悉之內容對其發生效
    力，行政程序法第三條第一項、第一百條第一項、第一百十
    條第一項（按原審誤載為第一百零一條第一條）分別定有明
    文。從而，行政處分之效力，自應於依法送達、通知或使相
    對人知悉其內容時起，始對外發生效力。
    而行政程序法第七十四條復規定：送達，不能依前二條規定
    為之者，得將文書寄存送達地之地方自治或警察機關，並作
    送達通知書兩份，一份黏貼受送達人住居所、事務所、營業
    所或其就業處所門首，另一份交由鄰居轉交或置於該送達處
    所信箱或其他適當位置，以為送達；前項情形，由郵政機關
    為送達者，得將文書寄存於送達地之郵政機關。
    查本件受處分人之舉發違反道路交通管理事件通知單，係於
    九十三年四月二十一日始寄存於新店市○○路○段四十七號
    雙城郵局，此有臺中縣政府警察局送達證書一份在卷可參，
    且該通知單寄送之地點既為受處分人之戶籍地址，此亦為受
    處分人所自承，依法上開行政處分自應於前揭時間始合法送
    達，而發生效力。
五、末按，道路交通管理處罰條例第九十條前段規定：違反本條
    例之行為，自行為成立之日起；行為有連續或繼續之狀態者
    ，自行為終了之日起，逾三個月不得舉發。其目的即為諭令
    行政機關有義務儘早行使國家對人民交通違規事件之裁罰權
    ，避免長期處於不確定之狀態，並避免將來發生爭議時因時
    間過久而使當事人均記憶糢糊，舉證困難。
    本件違規時間為九十一年十一月二十三日下午十一時零五分
    ，舉發違反道路交通管理事件通知單掣發之時間雖為同年十
    一月二十八日，惟卻遲至九十三年四月二十一日始送達受處
    分人，已如前所述，則該通知單既於送達時始生效，顯已逾
    前揭三個月之法定期間，自不得再對受處分人為舉發之行政
    處分甚明，否則，苟舉發機關早已作成舉發通知卻遲遲不為
    送達，而猶能無任何時間限制裁處受處分人，影響所及將使
    上開規定成為具文。
六、原審因受處分人對原處分聲明異議，而撤銷原處分，另為受
    處分人不罰之諭知，其認事用法核無違誤，抗告人猶執前詞
    據以抗告顯屬無據，其抗告為無理由，依法應予駁回。
七、據上論斷，應依道路交通管理處罰條例第八十九條，道路交
    通案件處理辦法第二十六條，刑事訴訟法第四百十二條，裁
    定如主文。
中    華    民    國     95   年    10    月    31    日
                  交通法庭  審判長法  官  溫耀源
                                  法  官  段景榕
                                  法  官  陳健順
以上正本證明與原本無異。
不得再抗告。
                                  書記官  陳菊珍
中    華    民    國    95    年    11    月    2     日


司法院資訊處製作；財團法人民間司法改革基金會備份。
